【裁判字號】    99,交聲,369
【裁判日期】    990716
【裁判案由】    交管條例聲異
【裁判全文】
臺灣板橋地方法院交通事件裁定         99年度交聲字第369號
原處分機關  交通部公路總局臺北區監理所板橋監理站
異  議  人
即受處分人  甲○○
上列異議人因違反道路交通管理處罰條例案件，對於交通部公路
總局臺北區監理所板橋監理站民國99年1 月25日以板監裁字第裁
41-C00000000號裁決書所為之處分，聲明異議，本院裁定如下：
    主  文
原處分撤銷。
甲○○不罰。
    理  由
一、原處分意旨略以：受處分人甲○○於民國98年12月8 日13時
    許，駕駛車號AZK-786 號重型機車，行經臺北縣三重市○○
    街與重陽路1 段113 巷口時，因「駕車行經有燈光號誌管制
    之交岔路口闖紅燈」（直行）之違規行為，經警攔停掣單當
    場舉發，異議人拒絕簽收，經警於舉發通知單上註明「拒簽
    收」而視為已收受，爰依道路交通管理處罰條例第53條第1
    項、第63條第1 項（漏引第3 款）規定，裁處受處分人罰鍰
    新臺幣（下同）2,700 元，並記違規點數3 點等語。
二、異議意旨略以：我於98年12月8 日中午自五股往臺北忠孝橋
    欲到善導寺旁紹興北路，途經三重因路況不熟，得知中山路
    碰上加油站可經過圳街直走上忠孝橋，所以從中山路12巷轉
    入過圳街，在過圳街旁被由後同從12巷轉入之警員攔下，說
    我闖紅燈，我未予簽認，因我是依綠燈行駛；警察說我途經
    重陽路1 段113 巷口違規闖紅燈，但此路徑與我所走的不同
    ，也不是我要去的路徑云云。
三、經查：
    (一)本件處分意旨以受處分人甲○○於98年12月8 日13時許，
      駕駛車號AZK-786 號重型機車，行經臺北縣三重市○○街
      與重陽路1 段113 巷口時，因「闖紅燈（直行）」之違規
      行為，經警攔停掣單（臺北縣政府警察局北縣警交大字第
      C00000000 號舉發違反道路交通管理事件通知單＜下簡稱
      ：本件舉發通知單』）當場舉發，異議人拒絕簽收，經警
      於舉發通知單上註明「拒簽收」，異議人不服舉發，先提
      出書面申訴，由原處分機關函請原舉發機關即臺北縣政府
      警察局三重分局查明，經臺北縣政府警察局三重分局以書
      函覆略稱：「本案據執勤員警陳述，98年12月8 日執勤時
      ，於13時許見甲○○先生騎乘AZK-786 號車，行經三重市
      ○○街與重陽路一段113 巷口，違規闖紅燈直行（往重陽
      路一段方向行駛），為警發現當場攔查，請其出示相關證
      件告知違規事實後，依道路交通管理處罰條例第53條第1
      項舉發並無不當。惟渠拒絕於舉發單上簽名收受，本分局
      業於98年12月14日以北縣警重交申字第0980062790號書函
      通知渠應於98年12月23日到案並副知貴站在案。另本分局
      員警見違規情事予以攔查、舉發，係為維持道路交通安全
      與秩序，特此敘明」等語，原處分機關依據舉發單位函覆
      結果，認異議人確有「駕車行經有燈光號誌管制之交岔路
      口闖紅燈」之違規行為，遂於99年1 月25日以板監裁字第
      裁41-C00000000號違反道路交通管理事件裁決書，依道路
      交通管理處罰條例第53條第1 項、第63條第1 項，及違反
      道路交通管理事件統一裁罰基準表之規定，裁處異議人罰
      鍰2,700 元、記違規點數3 點，異議人於收受裁決書後提
      起異議等情，有本件舉發通知單、交通部公路總局臺北區
      監理所板橋監理站違規案件陳述書影本、臺北縣政府警察
      局三重分局99年1 月13日北縣警重分交申字第0990000877
      號書函、上開裁決書、聲明異議狀各1 份附卷可稽，合先
      敘明。
    (二)按警員掣單舉發違反道路交通管理處罰條例所列之違規事
      實，本質上係屬行政處分。而依道路交通管理處罰條例第
      92條第4 項規定授權訂定之「違反道路交通管理事件統一
      裁罰基準及處理細則」第11條第1 項明定，行為人有道路
      交通管理處罰條例之情形者，應填製舉發違反道路交通管
      理事件通知單。是警員舉發道路交通違規行為之處分行為
      ，係屬要式之行政處分行為，必須填製舉發違反道路交通
      管理事件通知單，以為舉發。又就舉發違反道路交通管理
      事件通知單內應記載事項之格式部分，上開細則第11條及
      第13條固亦有明文規定，但此一舉發違反道路交通管理事
      件通知單仍屬公務員制作之行政處分文書，道路交通管理
      處罰條例第2 條復規定：「道路交通管理、處罰，依本條
      例規定；本條例未規定者，依其他法律規定。」而就書面
      之行政處分部分，行政程序法第96條第1 項第4 款規定：
      「行政處分以書面為之者，應記載下列事項︰…四、處分
      機關及其首長署名、蓋章，該機關有代理人或受任人者，
      須同時於其下簽名。但以自動機器作成之大量行政處分，
      得不經署名，以蓋章為之」，此行政程序法之規定，於警
      員填製具有行政處分性質之舉發違反道路交通管理事件通
      知單時，亦有其適用。是警員於舉發道路交通違規事件，
      填載舉發違反道路交通管理事件通知單時，除在其上之「
      舉發單位」、「主管職名章」等欄位，須有其所屬單位及
      長官之署名或戳記外（即上開行政程序法所定之「處分機
      關及其首長署名、蓋章」），舉發之填單警員，則應以機
      關之代理人或受任人身分於該通知單上之「填單人職名章
      」欄內簽名或蓋用職名單（依民法第3 條第2 項所定之使
      用文字之一般法律原則：「如有用印章代簽名者，其蓋章
      與簽名生同等之效力。」）。而民法第3 條第1 項所定之
      使用文字之一般法律原則，亦明文規定：「依法律之規定
      ，有使用文字之必要者，得不由本人自寫，但必須親自簽
      名。」從而，警員於舉發交通違規事件，填製違反道路交
      通管理事件通知單時，除前述法定應記載事項外，舉發填
      製之警員另必須於該通知單上親自簽名或蓋用其本人之職
      章，其所為之舉發交通違規事件之行政處分始告完成；在
      舉發人與填單人係屬不同人之情形時，則填單人即實際製
      作該舉發通知單書面之人亦應在其上簽名、蓋章，以示負
      責，並於舉發通知單上載明舉發警員人為何人。設若實際
      填單舉發之警員並未於舉發違反道路交通管理事件通知單
      上簽名或蓋章，亦未於該舉發通知單上表明舉發警員為何
      人，縱該舉發通知單內之其他法定應記事項皆有記載，亦
      應認此一舉發違背法律上之程式，其舉發之行政處分尚屬
      未完成。
    (三)經查：本件舉發通知單「填單人職名章」欄內係蓋用「警
      員乙○○」之職名章，經本院於99年3 月11日傳訊證人乙
      ○○，其結證稱：「舉發人不是我，是歐爭庚，是他服勤
      的時候他說他的紅單沒有了，所以拿我的紅單去用，因為
      我事先都有先蓋好印章，所以才會變成是我，當時我並不
      在場」等語（見本院99年3 月11日筆錄）。實際填製本件
      舉發通知單之舉發警員歐爭庚於本院同日作證時亦承認此
      情（見同上筆錄）。惟既然本件舉發通知單係由歐爭庚所
      制作，即應由歐爭庚於「填單人職名章」欄位簽名或蓋章
      ，即便臨時借用其他警員已蓋職名章之舉發單，亦應將之
      更正為其本人之職名章或由其本人於該通知單之「填單人
      職名章」欄內簽名，始為正辦。查：本件舉發通知單，除
      其上之「舉發單位」、「主管職名章」欄位，各有「臺北
      縣政府警察局三重分局光明派出所」之圓戳章印文及主管
      職名章印文外，僅在填單人職名章欄位內有自承非實際填
      單舉發且不在現場之「乙○○」之職章印文，並無實際填
      單舉發警員歐爭庚之簽名或職名章印文在其內，更未表明
      舉發人為何人之字樣，有本件舉發通知單影本在卷可稽。
      則揆諸前揭說明，本件舉發通知單既未經實際填單舉發之
      警員歐爭庚簽名或蓋章於其上，其所為之本件交通違規事
      件之舉發程序尚難認已完成，不得遽採為裁罰之依據。
    (四)本件交通違規事件之舉發程序既然尚未完成，原應由原舉
      發警員歐爭庚及舉發機關補填製作經歐爭庚簽名或蓋印之
      舉發通知單再行舉發。惟按道路交通管理處罰條例第90條
      前段明定：「違反本條例之行為，自行為成立之日起；行
      為有連續或繼續之狀態者，自行為終了之日起，逾三個月
      不得舉發。」查本件異議人違規時間為98年12月8 日，迄
      99年3 月9 日之本院開庭前即已逾三個月，依法不得再行
      舉發，亦無補正之問題。
四、綜上所述，對於異議人被處分「駕車行經有燈光號誌管制之
    交岔路口闖紅燈」之違規行為，因舉發程序未完成，原裁決
    機關未注意及此，仍裁罰異議人，尚有可議；原處分應予撤
    銷，並由本院另為不罰之諭知，以資適法。
五、依道路交通管理處罰條例第87條第2 項，道路交通案件處理
    辦法第20條前段，裁定如主文。
中    華    民    國    99    年    7     月    16    日
                  交通法庭      法  官  王復生
上列正本證明與原本無異。
如不服本裁定，應於裁定送達後五日內敘明抗告理由，向本院提
出抗告狀。
                                書記官  張惠芳
中    華    民    國    99    年    7     月    19    日

司法院資訊處製作；財團法人民間司法改革基金會備份。
